【裁判字號】    94,易,1151
【裁判日期】    950519
【裁判案由】    公共危險
【裁判全文】
臺灣桃園地方法院刑事判決              94年度易字第1151號
公  訴  人  臺灣桃園地方法院檢察署檢察官
被      告  甲○○
選任辯護人  施小凡律師
上列被告因公共危險案件，經檢察官提起公訴（94年度偵字第60
03號），本院判決如下：
    主  文
甲○○放火燒燬現供人使用之住宅，未遂，累犯，處有期徒刑參
年陸月。未扣案之打火機壹個沒收。
    事  實
一、甲○○前於民國92年間因違反毒品危害防制條例案件，經本
    院於92年7 月24日以92年度桃簡字第565 號判決，判處有期
    徒刑5 月確定，並於93年6 月29日執行完畢（構成累犯）；
    又於93年間因違反同條例案件，經本院於93年8 月23日以93
    年度桃簡字第671 號判決，判處有期徒刑6 月確定，惟未及
    執行。竟猶不思警惕，復於94年2 月17日20時許，因心情不
    佳，在與其母丙○○○同住之桃園縣大溪鎮○○路104 號住
    處1 樓客廳飲酒（未達心神喪失或精神耗弱之程度），並數
    落丙○○○未予公平對待，丙○○○見甲○○情緒激動，唯
    恐其滋惹事端，乃先行返回2 樓房間，再由4 樓遁至隔鄰離
    去。詎甲○○又思及前犯毒品案件尚未執行，業經發佈通緝
    ，乃企圖尋短，其明知上開住處係現供人居住使用之連棟式
    住宅，且1 樓客廳之裝潢及擺置木質桌椅、櫥櫃等傢俱，材
    質又多為易燃物，倘在其內引火燃燒，則勢必延燒整棟住宅
    ，竟仍基於放火燒燬前開住宅之犯意，於同日23時25分許，
    先持其在該住處覓得之香蕉水、松香水各1 罐，至2 樓找尋
    其母未獲，即在其母房門外開啟上開罐裝之香蕉水、松香水
    ，瓶蓋則棄置該處，並折回1 樓客廳，將該等促燃劑潑灑於
    客廳北側中央之電視櫃下方等處，再出言警示在1 樓廚房之
    弟乙○○勿進入客廳後，隨以自備之打火機1 只，點燃前述
    促燃劑，剎時火苗竄起並由電視櫃下方向四周延燒，至此，
    甲○○驚覺已釀成大禍，乃於該住宅尚未燒燬而喪失效用前
    ，即將火勢撲滅以防止其結果之發生，惟仍燒燬堆置於電視
    櫃內之雜物，並輕微燒損音箱正面，及使電視櫃下方處受熱
    、變色、碳化、燒失情形嚴重，暨使音箱背面受熱、變色、
    碳化嚴重，計造成約新臺幣5,000 元之財物損失。嗣經乙○○由頂樓逃出現場後報警，始循線查悉上情。
二、案經桃園縣政府警察局大溪分局報告臺灣桃園地方法院檢察
    署檢察官偵查起訴。
    理  由
一、訊據被告甲○○固坦言有於前揭時、地，以打火機點燃香蕉
    水、松香水之情，惟矢口否認有何放火燒燬現供人使用之住
    宅未遂之犯行，辯稱：我案發當日情緒很壞，喝酒後想到尚
    有毒品案遭通緝，想一死重新來過，就到2 樓我母親房門外
    ，打開香蕉水、松香水，將之從頭淋到腳，再下樓坐在客廳
    地上點火欲自焚，但不知何故點到自己褲子而著火，火勢遂
    籍由先前砸落在地上之酒類，延燒至電視櫃，我是要自焚，
    並無燒燬住宅之意云云。然查：
  (一)被告上揭犯罪事實，業據證人即被告之弟乙○○於偵查中向
    檢察官，證稱：我於案發當日至上址時，見被告在1 樓拿酒
    櫃內之東西出來摔，並埋怨我母親對他不好、不公平，我在
    2 樓洗完澡，並回我母親房內取走自己住處之鑰匙，下樓時
    ，被告就叫我不要出客廳門，否則有東西會爆炸，後來我就
    在餐桌旁看到客廳起火，我就跑到頂樓，從鄰居家下來等語
    ；嗣並於本院審理時到庭證稱：案發當日23時許，我回上址
    時見被告在摔酒瓶，並一直埋怨母親對他不好，情緒很激動
    我未予置理就上2 樓洗澡，洗完澡後見被告在我母親房門口
    叫她，但我母親並未回應，被告當時手上有拿1 個鐵桶狀之
    物品，而我先下樓，因覺得不對勁，又返回2 樓時，發現我
    母親不在房內，我怕家中僅有被告1 人會發生事情，就留下
    來，被告可能因母親不在而情緒激動，並在客廳對我說他是
    因毒品案件尚未執行，及工作不如意等事，過的不如意，想
    死掉，我當時是在餐廳罵他神經病，因餐廳與客廳中間有隔
    牆，所以我看不到被告在客廳做什麼，被告就叫我不要出客
    廳門，否則有東西會爆炸，後來我就看到有火光亮起，我就
    跑到樓上再至隔壁打電話，請消防隊過來等語綦詳，核與證
    人即被告之母丙○○○於偵查中向檢察官結稱：案發當日20
    時許，被告在喝保力達及米酒頭等，當時我與被告坐在客廳
    ，被告一直說我對他不好，我不想跟他吵，就上2 樓睡覺，
    睡覺時聽到1 樓一直有摔東西的聲音，期間超過半小時，我
    不敢下樓，就從4 樓往隔壁頂樓跑去等情相符，且有現場照
    片36張及桃園縣政府消防局火災原因調查報告書1 份（含火
    災原因調查報告書摘要、火災現場勘查紀錄及原因判斷、火
    災出動觀察紀錄、火災證物鑑定報告、火災現場平面及物品
    配置圖）在卷可稽，並經證人即火災現場勘查人員熊新民於
    偵查中向檢察官證稱：本件起火點係在上址1 樓客廳電視櫃
    下方處，而電視櫃下方並無電器插孔，是外來火源，在現場
    有看到松香水等助燃劑，都已經打開，在被告母親房間門口
    有發現2 只金屬蓋，容器內液體已有潑出等語屬實。
  (二)又稽之前揭現場照片及桃園縣政府消防局火災原因調查報告
    書所示，被告上開住處之1 樓客廳，其裝潢及擺置之木質桌
    椅、櫥櫃等傢俱，材質多為易燃物，倘在其內引火燃燒，則
    勢必延燒燒燬整棟住宅，此為一般人所能認知，被告為高中
    學歷，並曾從事商業，既有警詢筆錄可佐，顯非全無知識經
    驗之人，對此自難諉為不知，竟仍執意於該客廳內引燃火勢
    ，而未擇一安全處所以遂其輕生之念，足見其尋短時亦兼有
    放火燒燬現供人使用住宅之故意甚明。至辯護意旨及被告徒
    以自焚為由，而否認其有放火燒燬現供人使用住宅之故意云
    云，顯係事後卸責之詞，自不足採。
  (三)另依證人乙○○、丙○○○前揭所述，被告於前開犯行前固
    有飲酒，然其於放火前既能警示乙○○勿進入客廳，以免為
    爆炸所傷及，顯見被告當時雖酒後情緒繳動，但就外界事務
    尚非無法查察理會，其行為當時自無心神喪失或精神耗弱情
    形，亦甚灼然。
  (四)而證人乙○○於被告引燃火勢後，即自該住處頂樓逃往隔鄰
    ，並以電話通知消防隊前來滅火，惟消防隊到達時係直接進
    入上開住處，並無滅火動作，當時屋內只有煙一節，此經該
    證人於本院審理時證述明確，且觀諸卷附之火災出動觀察紀
    錄，亦載明：到達時有煙冒出，但未看到火點，搶救時未見
    到火，只有煙霧瀰漫等情，參以被告於本院行準備程序時陳
    稱：起火後，我見火勢很大，就趕快跑出去並幫忙滅火，消
    防車就馬上到了等語，益徵被告確於該住宅尚未燒燬而喪失
    效用前，即將火勢撲滅，已因己力以防止其結果之發生。
  (五)再桃園縣政府消防局火災調查課人員勘查現場時，雖在該住
    處1 樓客廳北側電視櫃前側地面，發現裝有無色液體之塑膠
    容器1 只（標示酒精膏字樣），經送鑑定結果，僅檢出驅蟲
    劑成份（乙基己二醇），此有前揭桃園縣政府消防局火災證
    物鑑定報告1 份在卷足憑，參以被告亦否認有何使用酒精膏
    引火之情事，是公訴人認被告有潑灑酒精膏於客廳地板、櫥
    櫃等處云云，容有誤會。
  (六)綜上所述，本件事證明確，被告犯行洵堪認定，應予依法論
    科。
二、按刑法第173 條第1 項放火燒燬現供人使用住宅罪，必須房
    屋構成之重要部分已經燒燬，如僅房屋內之傢俱、物件燒燬
    ，房屋本身尚未喪失效用之程度時，即不能遽依本條項相繩
    ，最高法院79年度臺上字第2656號判決可資參照。查被告甲○○雖已著手實施放火行為，惟其隨即將火勢撲滅，僅燒燬
    堆置於電視櫃內之雜物，並輕微燒損音箱正面，及使電視櫃
    下方處受熱、變色、碳化、燒失情形嚴重，暨使音箱背面受
    熱、變色、碳化嚴重，因之該住宅顯未生喪失效用程度之燒
    燬結果，是核被告所為，係犯刑法第173 條第3 項、第1 項
    之放火燒燬現供人使用之住宅未遂罪。至被告雖將上開物品
    燒燬，惟按放火燒燬現有人使用之住宅罪，其直接被害法益
    ，為一般社會之公共安全，雖同時侵害私人之財產法益，但
    仍以保護社會公安法益為重，況放火行為原含有毀損性質，
    而放火燒燬現供人使用之住宅罪，自係指供人居住房屋之整
    體而言，應包括墻垣及該住宅內所有設備、傢俱、日常生活
    上之一切用品，故一個放火行為，若同時燒燬住宅與該住宅
    內所有其他物品，無論該其他物品為他人或自己所有，與同
    時燒燬數犯罪客體者之情形不同，均不另成立同法第175 條
    第1 項或同條第2 項之放火燒燬住宅以外他人或自己所有物
    罪（最高法院79年度臺上字第1471號判例參照）。故此部分
    物品之燒燬已包含於放火燒燬現供人使用之住宅未遂罪中，
    不另成立刑法第175 條第1 項之放火罪。又被告有如事實欄
    所述之科刑及執行紀錄，有臺灣桃園地方法院檢察署刑案資
    料查註紀錄表及臺灣高等法院被告前案紀錄表各1 份可按，
    其前受有期徒刑之執行完畢，於5 年以內再犯本件有期徒刑
    以上之罪，為累犯，應依刑法第47條之規定加重其刑，並依
    法僅就法定本刑為有期徒刑之部分加重其刑，至法定本刑為
    無期徒刑部分，則依法不得加重。另被告著手實施放火行為
    後，在該住宅尚未燒燬前，即以己力將火勢撲滅，而防止結
    果之發生，核屬刑法第27條之中止未遂犯，應依該條規定減
    輕其刑，復因該條同時有免除其刑之規定，依同法第66條但
    書規定，其減輕其刑至多且得減至三分之二，應予敘明。又
    前開刑之加減，並應依法先加後減之。爰審酌被告犯罪之動
    機係因企圖尋短、一時情緒激動而犯本案，未思該處為住宅
    ，若發生大火將不可收拾，更會殃及無辜人員，並造成巨大
    損害，且於犯罪後猶飾詞狡辯、否認犯行，惟念其於現場點
    燃後立即滅火等一切情狀，量處如主文所示之刑，以示懲儆
    。
三、未扣案之打火機1 個，係被告所有，供其犯本罪所用之物，
    此據其於本院行準備程序時供明在卷，且無證據證明前揭未
    查扣之物品已經滅失，爰依刑法第38條第1 項第2 款之規定
    宣告沒收之。至勘查人員發現之香蕉水、松香水各1 罐，雖
    係供被告犯本罪所用之物，惟被告否認為其所有，本院復查
    無證據證明該等物品屬被告所有，依法自不予宣告沒收。
據上論斷，應依刑事訴訟法第299 條第1 項前段，刑法第173 條
第3 項、第1 項、第47條、第27條、第66條但書、第38條第1 項
第2 款，判決如主文。
本案經檢察官崔秉君到庭執行職務。
中    華    民    國    95    年    5     月    19    日
                刑事第十一庭  審判長法  官  蔡 榮 澤
                                    法  官  魏 于 傑
                                    法  官  丁 俊 成
以上正本證明與原本無異。
如不服本判決，應於判決送達後10日內向本院提出上訴狀（應附
繕本），上訴於臺灣高等法院。
                                    書記官  簡 慧 瑛
中    華    民    國    95    年    5     月    22    日
附錄本案論罪科刑依據之法條：
刑法第173條：
放火燒燬現供人使用之住宅或現有人所在之建築物、礦坑、火車
、電車或其他供水、陸、空公眾運輸之舟、車、航空機者，處無
期徒刑或7 年以上有期徒刑。
失火燒燬前項之物者，處1 年以下有期徒刑、拘役或五百元以下
罰金。
第一項之未遂犯罰之。
預備犯第一項之罪者，處1 年以下有期徒刑、拘役或三百元以下
罰金。


司法院資訊處製作；財團法人民間司法改革基金會備份。
